ACORDAO-COMPLETO-2489594

ACÓRDÃO 18198/2021 ATA 38/2021 - PRIMEIRA CÂMARA

VISTOS, relatados e discutidos estes autos, que tratam de ato de pensão especial de ex-combatente emitido, no âmbito do Comando do Exército, em favor da Sra. Sandra Alice de Souza,
ACORDAM os Ministros do Tribunal de Contas da União, reunidos em sessão de Primeira Câmara, diante das razões expostas pelo Relator, com fundamento nos arts. 71, inciso III, da Constituição Federal e 1º, inciso V, 39, inciso II, e 45 da Lei 8.443, de 16 de julho de 1992, em:
9.1. considerar ilegal o ato de pensão especial emitido em favor da Sra. Sandra Alice de Souza (XXX.727.406-XX) , negando-lhe o correspondente registro;
9.2. dispensar o ressarcimento das quantias indevidamente recebidas de boa-fé, consoante o enunciado 106 da Súmula de Jurisprudência deste Tribunal;
9.3. determinar ao Comando do Exército que:
9.3.1. faça cessar, no prazo de 15 (quinze) dias, contado a partir da ciência desta deliberação, os pagamentos decorrentes do ato impugnado, sob pena de responsabilidade solidária da autoridade administrativa omissa, consoante disposto nos arts. 71, inciso IX, da Constituição Federal e 262 do Regimento Interno desta Corte;
9.3.2. dê ciência do inteiro teor desta deliberação à interessada, alertando-a de que o efeito suspensivo proveniente da interposição de eventuais recursos, caso não providos, não a exime da devolução dos valores indevidamente percebidos após a notificação;
9.3.3. envie a esta Corte de Contas, no prazo de 30 (trinta) dias, por cópia, comprovante de que a interessada teve ciência desta deliberação;
9.4. alertar a unidade de origem e a unidade técnica deste Tribunal no sentido de que, para fins previdenciários, a dependência decorrente da união estável, dado o seu caráter informal, deve ser sempre comprovada por meio de documentos contemporâneos à data do óbito do instituidor para que possa produzir os seus regulares efeitos.

Ato de pensão especial de ex-combatente emitido no âmbito do Comando do Exército para fins de registro

Primeira Câmara

Comando do Exército.

3. Interessados/Responsáveis:
3.1. Interessado: Sandra Alice de Souza (XXX.727.406-XX)

13.1. Ministros presentes: Jorge Oliveira (na Presidência) e Benjamin Zymler (Relator).
13.2. Ministro-Substituto convocado: André Luís de Carvalho.
13.3. Ministro-Substituto presente: Weder de Oliveira.

BENJAMIN ZYMLER

Adoto como relatório o parecer da unidade técnica, cujos termos são os seguintes:
"INTRODUÇÃO
Trata-se de ato de pensão especial de ex-combatente, submetido, para fins de registro, à apreciação do Tribunal de Contas da União (TCU) , de acordo com o art. 71, inciso III, da Constituição Federal.  O ato foi cadastrado e disponibilizado ao TCU por intermédio do Sistema e-Pessoal, na forma do art. 2º e 4º da Instrução Normativa TCU 78/2018.
O ato desse processo pertence às seguintes unidades:
Unidade emissora: COMANDO DO EXÉRCITO.
Unidade cadastradora:  DIRETORIA DE INATIVOS E PENSIONISTAS.
Subunidade cadastradora: SUC1.1 - 1ª Região Militar.
EXAME TÉCNICO
Procedimentos aplicados
Os procedimentos para exame, apreciação e registro de atos de pessoal encontram-se estabelecidos na Instrução Normativa TCU 78/2018 e na Resolução TCU 206/2007. Essas normas dispõem que os atos de pessoal disponibilizados por meio do e-Pessoal devem ser submetidos previamente a críticas automatizadas, com base em parâmetros predefinidos.
As críticas das informações cadastradas na etapa de coleta do ato foram elaboradas e validadas levando-se em conta as peculiaridades de cada ato. Os itens verificados nessa etapa são inerentes a dados cadastrais, fundamentos legais, mapa de tempo, ficha financeira, assim como eventuais ocorrências de acumulação. Trata-se de verificações abrangentes, minuciosas e precisas e sem a necessidade de ação humana e, portanto, menos suscetível a falhas. As críticas aplicadas estão discriminadas no sistema, no Menu e-Pessoal, opção "Crítica", que podem ser acessadas mediante concessão de perfil específico a servidores do TCU responsáveis pela análise.
Além das críticas automatizadas, há verificação humana adicional no caso de haver alertas do sistema ou informações não formatadas, como esclarecimentos do gestor ou do controle interno.  
As críticas também consideram os registros do Sistema Integrado de Administração de Recursos Humanos (Siape) . O Siape disponibiliza informações atualizadas sobre as parcelas que integram os proventos, diferentemente, portanto, do e-Pessoal, que informa as parcelas no momento do registro do ato. 
Essa confrontação com o Siape fornece uma visão atual e verdadeira da situação, o que permite descaracterizar irregularidades e inconsistências que, embora constantes do e-Pessoal, já foram corrigidas.
As verificações detectadas no ato encontram-se discriminadas na aba de pendências do ato no sistema e-Pessoal, bem como no espelho do ato contemplado por esta instrução.
Exame das Constatações
Ato: 47133/2021 - Interessado: MANOEL NUNES DE OLIVEIRA - CPF: XXX.662.367-XX
Beneficiário: SANDRA ALICE DE SOUZA - CPF: XXX.727.406-XX - Companheiro (a) 
Parecer do Controle Interno: considerar o ato Legal com esclarecimentos. Justificativa:  Foi observado por este Centro de Controle Interno que, embora exista uma considerável diferença de idade (60 anos) entre o instituidor e sua companheira, uma vez que ele estava com 90 anos e ela com 30 anos quando declararam viverem em união estável, existe uma Escritura Pública Declaratória de União Estável, registrada na Comarca de Andrelândia, Distrito de Taboão, Município de Bom Jardim de Minas-MG, datada de 08 de junho de 2006,  portanto 14 anos antes do falecimento do Instituidor.  Consta na referida Escritura Pública que o Sr. MANOEL NUNES DE OLIVEIRA se encontrava calmo, lúcido e orientado, embora com baixa capacidade visual e gozava de plena capacidade para exercer todos os atos da vida civil, conforme atestado medico, fornecido pelo Dr. ANTONIO RONALDO MEIRELLES CARVALHO, Neurologista CRM-MG n° 11.619, datado de 06/06/2006. Cabe salientar também que a Sra. SANDRA ALICE DE SOUZA é Funcionária Pública da Prefeitura de Bom Jardim de Minas-MG, conforme consta na declaração de recebimento dos cofres públicos, constante do processo tronco.
Frente a situação apresentada no Parecer do Controle Interno, esta unidade técnica entrou em contato com aquele órgão interno de controle e solicitou alguns documentos, quais sejam: a) cópia da escritura pública de união estável, peça 03, b) comprovantes de renda da beneficiária Sra. SANDRA ALICE DE SOUZA, peça 04, e c) legislação na qual o Comando do Exército se amparou para fazer tal concessão, peça 05.
Assim, constatou-se que no que se refere à acumulação de proventos/cargos públicos, verificou-se que a Sra.  SANDRA ALICE DE SOUZA, além da pensão em estudo, recebe vencimentos de cargo público junto à Prefeitura de Bom Jardim de Minas-MG, peça 03, tal acumulação está em desacordo com o que estabelece o inciso II art. 53 da ADCT da CF/88, in verbis:
Art. 53. Ao ex-combatente que tenha efetivamente participado de operações bélicas durante a Segunda Guerra Mundial, nos termos da Lei n.º 5.315, de 12 de setembro de 1967, serão assegurados os seguintes direitos:
I - aproveitamento no serviço público, sem a exigência de concurso, com estabilidade;
II - pensão especial correspondente à deixada por segundo-tenente das Forças Armadas, que poderá ser requerida a qualquer tempo, sendo inacumulável com quaisquer rendimentos recebidos dos cofres públicos, exceto os benefícios previdenciários, ressalvado o direito de opção;
 III - em caso de morte, pensão à viúva ou companheira ou dependente, de forma proporcional, de valor igual à do inciso anterior;
Logo, verifica-se que a situação de fato que ampararia o acúmulo seria a da interessada em questão ser aposentada, uma vez que o texto da ADCT ampara o pagamento de benefícios previdenciários cumulativamente com a pensão de ex-combatente em tela, inciso II art. 53 da ADCT da CF/88.
É oportuno ressaltar ainda que a Lei nº 8.059/90 está regulando a pensão especial que trata a Lei nº 5.315/67, citada na ADCT, sendo pertinente ainda ressaltar que o Parecer em que o Comando do Exército se baseia para a concessão em análise, peça 05, caracteriza afronta ao  inciso II do art. 53 da ADCT da CF/88 que proíbe o acúmulo de vencimentos de cargos públicos com a pensão especial de ex-combatente, sendo permitido apenas proventos de natureza previdenciária, o que não ocorre no caso em questão.
Assim, perante ao apresentado, esta unidade técnica é de parecer que se deve considerar o ato em estudo ILEGAL e recusar registro do ato de Pensão especial de ex-combatente de MANOEL NUNES DE OLIVEIRA, apresentando ainda o direito à opção de um dos vencimentos/proventos que vem sendo acumulados indevidamente pela Sra. SANDRA ALICE DE SOUZA, XXX.727.406-XX.
CONCLUSÃO
A abrangência e a profundidade das verificações levadas a efeito fundamentam convicção de que o ato 47133/2021 pode ser apreciado pela ilegalidade, em razão das irregularidades apontadas no item Exame das Constatações desta instrução, que representam afronta à legislação e à jurisprudência de referência.
PROPOSTA DE ENCAMINHAMENTO
Ante o exposto, com fundamento no art. 71, inciso III, da Constituição Federal, no art. 1º, inciso V, e art. 39, incisos I e II, da Lei 8.443/1992, no art. 260 do Regimento Interno do Tribunal de Contas da União, propõe-se: 
1. Considerar ILEGAL e recusar registro do ato de Pensão especial de ex-combatente de MANOEL NUNES DE OLIVEIRA por afronta ao inciso II art. 53 da ADCT da CF/88;
Determina ao Comando do Exército que:
b.1) no prazo de 15 (quinze) dias, a contar da ciência desta Deliberação, abstenha-se de realizar pagamentos decorrentes do ato impugnado, sujeitando-se a autoridade administrativa omissa à responsabilidade solidária, nos termos do art. 262, caput, do Regimento Interno/TCU; 
b.2) dê ciência, no prazo de 15 (quinze) dias, a contar do recebimento da notificação deste Acórdão, à Sra. SANDRA ALICE DE SOUZA, XXX.727.406-XX, encaminhando a este Tribunal, no prazo de 30 (trinta dias) , comprovante da referida ciência; 
b.3) alerte a Sra. SANDRA ALICE DE SOUZA, XXX.727.406-XX, que o efeito suspensivo proveniente da interposição de possíveis recursos perante o TCU não as exime da devolução dos valores percebidos indevidamente após a respectiva notificação, caso os recursos não sejam providos.
b.4) esclarecer à unidade de origem, com supedâneo no art. 262, § 2º, do Regimento Interno, que a concessão considerada ilegal poderá prosperar mediante a emissão e o encaminhamento a este Tribunal de novo ato concessório, escoimado das irregularidades apontadas nestes autos; 
b.5) apresente a Sra. SANDRA ALICE DE SOUZA, XXX.727.406-XX, o direito à opção por 01 (um) dos benefícios dos 02 (dois) que estão sendo pagos atualmente."
2.	O Ministério Público junto a esta Corte de Contas manifestou-se de acordo com a proposta formulada pela unidade técnica.
	É o Relatório.

não há.

Procurador Rodrigo Medeiros de Lima.

PENSÃO ESPECIAL DE EX-COMBATENTE. VEDAÇÃO LEGAL PARA PERCEPÇÃO DA PENSÃO COM QUAISQUER RENDIMENTOS PERCEBIDOS DOS COFRES PÚBLICOS, EXCETO OS BENEFÍCIOS PREVIDENCIÁRIOS (ART. 4º DA LEI 8.059/1990). AUSÊNCIA DE COMPROVAÇÃO CONTEMPORÂNEA DA DEPENDÊNCIA DA INTERESSADA NA CONDIÇÃO DE COMPANHEIRA DECORRENTE DE UNIÃO ESTÁVEL. ILEGALIDADE DO ATO. NEGATIVA DE REGISTRO. DETERMINAÇÕES.

PENSÃO ESPECIAL DE EX-COMBATENTE (PEEC)

Secretaria de Fiscalização de Integridade de Atos e Pagamentos de Pessoal e de Benefícios Sociais (Sefip).

Em julgamento, ato de pensão especial emitido no âmbito do Comando do Exército, em que figuram como instituidor o Sr. Manoel Nunes de Oliveira, reconhecido como ex-combatente da Segunda Guerra Mundial, e como beneficiária a Sra. Sandra Alice de Souza, na condição de companheira do instituidor.
2.	A unidade técnica propõe que o ato de concessão seja considerado ilegal, em virtude da ausência de amparo legal para o pagamento cumulativo da pensão especial prevista na Lei 8.059/1990 com vencimentos de cargo público ocupado pela beneficiária.
3.	O Ministério Público junto a esta Corte de Contas manifestou-se de acordo com a proposta formulada pela unidade técnica.
4.	Da análise dos elementos constantes dos presentes autos, acolho a conclusão a que chegou a unidade técnica e o órgão ministerial em relação ao ato de pensão ora submetido a julgamento, senão vejamos.
5.	Segundo informam os autos, foi reconhecida a participação do Sr. Manoel Nunes de Oliveira em operações bélicas durante a Segunda Guerra Mundial, razão pela qual lhe foi deferido o benefício de pensão especial correspondente à pensão militar deixada por segundo-tenente das Forças Armadas, nos termos do art. 3º da Lei 8.059/1990.
6.	Com o seu óbito ocorrido em 19/3/2020, houve a reversão da pensão especial para a Sra. Sandra Alice de Souza, inscrita como dependente do interessado na condição de companheira decorrente de união estável.
7.	Ocorre, todavia, que restou constatado nos autos que a referida interessada é servidora da Prefeitura Municipal de Bom Jardim de Minas pelo menos desde 2015, daí a inviabilidade jurídica do pagamento da pensão especial, tendo em vista o disposto no caput do art. 4º da Lei 8.059/1990, in verbis:
"Art. 4º. A pensão é inacumulável com quaisquer rendimentos percebidos dos cofres públicos, exceto os benefícios previdenciários.
§ 1º O ex-combatente, ou dependente legalmente habilitado, que passar a receber importância dos cofres públicos perderá o direito à pensão especial pelo tempo em que permanecer nessa situação, não podendo a sua cota-parte ser transferida a outros dependentes.
§ 2º Fica assegurado ao interessado que perceber outros rendimentos pagos pelos cofres públicos o direito de optar pela pensão ou por esses rendimentos."  (grifos acrescidos) .
8.	Há mais.
9.	Por meio de diligência realizada pela unidade técnica, verificou-se que a condição de dependente da interessada se deu, exclusivamente, por meio de apresentação de escritura pública de declaração de união estável lavrada em 2006 (peça 3) , ou seja, há aproximadamente 14 anos antes da data do óbito, na cidade de Bom Jardim de Minas/MG.
10.	De outro lado, mediante consulta aos sistemas informatizados colocados à disposição deste Tribunal, consta como endereço atualmente cadastrado do de cujus junto à receita federal o Município de Duque de Caxias/RJ, tendo o seu óbito sido registrado em cartório situado no município do Rio de Janeiro/RJ.
11.	Ora, consoante se viu anteriormente, a dependente da pensão especial é servidora pública do Município de Bom Jardim de Minas/MG desde 2015 até os dias atuais, não havendo qualquer indício de que ela tenha residido no município do Rio de Janeiro.
12.	Tem-se, assim, que, à data do óbito, não mais havia a união estável alegada, já que o instituidor da pensão residia no Estado do Rio de Janeiro, e a dependente exercia cargo público no Município de Bom Jardim de Minas/MG desde 2015, tornando-se forçoso reconhecer que a coabitação entre o instituidor e a beneficiária, se é que efetivamente tenha ocorrido, já havia cessado naquela ocasião.
13.	Nesse sentido, vale registrar o que dispõe a legislação acerca da união estável:
Lei 9.278/1996
"Art. 1º É reconhecida como entidade familiar a convivência duradoura, pública e contínua, de um homem e uma mulher, estabelecida com objetivo de constituição de família."
Código Civil
"Art. 1.723. É reconhecida como entidade familiar a união estável entre o homem e a mulher, configurada na convivência pública, contínua e duradoura e estabelecida com o objetivo de constituição de família."
14.	Registro, por fim, que, muito embora goze de fé pública, a escritura pública de declaração de união estável, consoante remansosa jurisprudência dos nossos tribunais, possui presunção de veracidade juris tantum em relação ao período em que foi lavrada, podendo, portanto, ser descaracterizada mediante produção de prova em sentido contrário. Outrossim, para fins previdenciários, convém alertar o órgão jurisdicionado e a unidade técnica deste Tribunal no sentido de que a dependência decorrente da união estável, dado o seu caráter informal, deve ser sempre comprovada por meio de documentos contemporâneos à data do óbito do instituidor para que possa produzir os seus regulares efeitos.
	Ante o exposto, VOTO por que seja adotada a deliberação que ora submeto à apreciação deste Colegiado.
TCU, Sala das Sessões, em 9 de novembro de 2021.
BENJAMIN ZYMLER 
Relator